臺灣新北地方法院刑事判決
110年度交易字第102號
公  訴  人  臺灣新北地方檢察署檢察官
被      告  莊明杰




上列被告因過失傷害案件，經檢察官提起公訴（109年度偵字第3
0544號），本院判決如下：
    主    文
莊明杰無罪。
    理  由
一、公訴意旨略以：被告莊明杰於民國108年12月26日晚間7時33
    分許，駕駛車牌號碼000-0000號自用小客車，沿新北市三重
    區重新路5段往新莊方向行駛，行經該路段與中興北街交岔
    路口時，本應注意減速接近，注意安全，小心通過，並應注
    意車前狀況，隨時採取必要之安全措施，而依當時天候晴、
    夜間有照明、柏油路面乾燥無缺陷、無障礙物且視距良好之
    情形，並無不能注意之情事，竟疏未注意，無視前方號誌已
    閃現黃燈，即將轉為紅燈而失去路權，仍貿然以原速駛入上
    開交岔路口，適有告訴人洪美華騎乘車牌號碼號357-NAP號
    普通重型機車，沿同路段往重新橋方向駛至上開交岔路口，
    突然左轉駛向中興北街，而與被告上開車輛發生碰撞後人車
    倒地，因此受有腦震盪疑似輕微硬腦膜下出血、臉部挫傷合
    併下唇撕裂傷0.5公分、左下顎側門齒、左下顎正中門齒、
    右下顎正中門齒、右下顎側門齒震盪、左上顎側門齒牙冠不
    完全斷裂、左上顎正中門齒牙釉質骨折、下牙齦撕裂傷、左
    手、雙膝、雙小腿、雙足踝挫傷、左膝擦傷等傷害，因認被
    告涉犯刑法第284條前段之過失傷害罪嫌等語。
二、犯罪事實應依證據認定之，無證據不得認定犯罪事實；不能
    證明被告犯罪者，應諭知無罪之判決，刑事訴訟法第154條
    第2項、第301條第1項分別定有明文。又認定犯罪事實所憑
    之證據，雖不以直接證據為限，間接證據亦包括在內，然無
    論何者，其為訴訟上之證明，須於通常一般之人均不致有所
    懷疑，而得確信其為真實之程度者，始得據為有罪之認定，
    倘檢察官提出之證據，不足為被告有罪之積極證明，或其指
    出證明之方法，無從說服法院以形成被告有罪之心證，基於
    無罪推定之原則，自應為被告無罪判決之諭知（最高法院76
    年度台上字第4986號、92年度台上字第128號判決意旨參照
    ）。　　　　
三、公訴人認被告涉犯上開罪嫌，係以被告於偵查中之供述、證
    人洪美華於偵查中之指訴、道路交通事故現場圖、道路交通
    事故調查報告表㈠、㈡、事故現場及車損照片、新北市政府警
    察局三重分局三重交通分隊車禍翻拍照片、行車記錄器錄影
    檔案及勘驗筆錄、衛生福利部雙和醫院診斷證明書，為主要
    論據。　　
四、訊據被告堅詞否認有何上開過失傷害犯行，辯稱：法規未明
    定通過路口遇到黃燈時應如何處置，我在通過交岔路口時是
    有路權的，是因為告訴人闖紅燈，嚴重侵犯我的路權，才導
    致車禍發生，而我並無過失等語。
五、本件爭點為被告於其行向前方號誌轉變為「圓形黃燈」時，
    仍以原速駛入案發交岔路口之舉，是否負有或違反公訴意旨
    所指「應注意減速接近，注意安全，小心通過」（下稱爭點
    1）及「應注意車前狀況，隨時採取必要安全措施」（下稱
    爭點2）之注意義務？經查：
  ㈠被告於上開日期晚間7時42分（起訴書誤載為「33分」）52秒
    許，駕車沿前述路段往新莊方向行駛，行經案發交岔路口時
    ，前方號誌已轉換為「圓形黃燈」，仍以原速駛入該交岔路
    口，而與騎車沿同路段往重新橋方向駛入該交岔路口並突然
    左轉駛向中興北街之告訴人機車發生碰撞，致其倒地後受有
    如上所列傷害等情，業據被告於警詢及檢察事務官時供承屬
    實（109年度偵字第30544號卷〈下稱偵卷〉第2頁背面、第24
    、42、49頁），並經證人洪美華於警詢及檢察事務官詢問時
    指訴明確（偵卷第4頁背面、第23、41頁），復有亞東紀念
    醫院（起訴書誤載為「衛生福利部雙和醫院」）109年1月4
    日診字第1091147809號、同年月11日診字第1091150079號乙
    種診斷證明書、被告車輛行車記錄器錄影畫面擷圖（即起訴
    書所稱「三重分局三重交通分隊車禍翻拍照片」）、車輛詳
    細資料報表、道路交通事故現場圖、道路交通事故調查報告
    表㈠、㈡、事故現場及車損照片、檢察事務官勘驗報告、被告
    提出之事故現場照片及其車輛行車記錄器錄影畫面擷圖在卷
    可稽（偵卷第6-8、14、16、19-22、25-32、44-45頁、110
    年度審交易字第413號卷〈下稱審交易卷〉第63至75頁），足
    堪認定。
  ㈡依上開行車記錄器錄影畫面擷圖所示，可見被告於案發當晚7
    時42分52秒許駕車駛近肇事路口時，告訴人因欲左轉中興北
    街而在對向之重新路5段外車道邊停等中興南街直行中興北
    街之紅燈，此時被告前方號誌為「圓形黃燈」（審交易卷第
    65頁）；於同時分53秒時，自被告車輛接近停止線（即所謂
    「猶豫區」前緣）至車頭超過行人穿越道而進入肇事路口時
    ，而告訴人已有起駛橫越重新路5段外側車道而至內側車道
    前方行人穿越道之行為，此時被告己方號誌仍為「圓形黃燈
    」（審交易卷第67-71頁），隨後（仍為53秒）告訴人機車
    已駛入被告車道內，此時被告己方號誌始轉換為「圓形紅燈
    」（意即告訴人係於闖紅燈之情況下駛入肇事路口），兩車
    並旋即於同時分54秒發生碰撞（審交易卷第73-75頁）。
　㈢關於爭點1部分
　⒈注意義務（指能夠有效保護法益免受侵害之方法）欲管制行
    為人至何程度，涉及相關利益之權衡關係，僅當注意義務所
    連結之自由干預能夠通過利益衡量之要求下，即限制個別行
    為人之自由有助於實現更多數人之自由利益時，注意義務對
    於自由之干預始為正當。簡言之，注意義務對於個人權利之
    干預界限何在，必須取決於利益衡量。至於在個案中引導出
    之注意義務所生之自由干預是否句正當性，即須觀察周邊之
    利益態樣，尤應以風險行為之「危險程度」及「社會有益性
    」強弱進行個案判斷。　
　⒉「圓形黃燈」用以警告車輛駕駛人及行人，表示紅色燈號即
    將顯示，屆時將失去通行路權；「閃光黃燈」表示「警告」
    ，車輛應減速接近，注意安全，小心通過，道路交通標誌標
    線號誌設置規則第206條第4款、第211條第1項第1款分別定
    有明文。本案事故發生前之被告行向前方號誌為「圓形黃燈
    」而非「閃光黃燈」，業如前述，自無從因此逕認被告負有
    公訴意旨所稱「應注意減速接近，注意安全，小心通過」之
    注意義務。
　⒊依道路交通安全規則第103條第1項「汽車行近『未設行車管制
    號誌』之行人穿越道前，應減速慢行」、同條第3項「汽車行
    近『未劃設行人穿越道之交岔路口』，遇有行人、攜帶白手杖
    或導盲犬之視覺功能障礙者穿越道路時，無論有無交通指揮
    人員指揮或號誌指示，均應暫停讓行人、視覺功能障礙者先
    行通過」、同規則第94條第2項「汽車除遇『突發狀況』必須
    減速外，不得任意驟然減速、煞車或於車道中暫停。前車如
    須減速暫停，駕駛人應預先顯示燈光或手勢告知後車，後車
    駕駛人應隨時注意前車之行動」等規定而為推論，可認除有
    上開規定之特別情形外，於通過「圓形黃燈」之交岔路口前
    ，並不負有必須減速之注意義務，且強令被告於己方道路號
    誌由「圓形綠燈」轉換為「圓形黃燈」之短暫過程中減速，
    除不易達成外，貿然減速亦反將對後方車輛造成危險；另因
    被告車輛車頭超過行人穿越道進入肇事路口時，其前方號誌
    仍為「圓形黃燈」，並將轉換為「圓形紅燈」，經衡量所有
    交通參與者之利益後，應由選擇搶黃燈之被告儘速通過案發
    交岔路口，始屬較有效控管風險行為之避險措施。從而，難
    認被告搶黃燈後即負有減速通過案發交岔路口之注意義務。
　㈣關於爭點2部分　
　⒈我國法通常將交通上之資訊蒐集義務稱為「注意車前狀況義
    務」，其具體明文依據為道路交通安全規則第94條第3項「
    汽車行駛時，駕駛人應注意車前狀況及兩車並行之間隔，並
    隨時採取必要之安全措施，不得在道路上蛇行，或以其他危
    險方式駕車」。如前所述，由於被告應儘速通過案發交岔路
    口，故其應變之時間亦隨之明顯縮短，已達可容許風險之邊
    界，依信賴原則之具體應用，應認搶黃燈之被告負有於合理
    時間範圍內，觀察車前有無尚未進入，但已經接近交岔路口
    ，且從外部動作觀察，有明顯實行後續違法交通活動之參與
    者，並為此隨時採取必要安全措施之義務。
　⒉依本院上開認定之事實，告訴人於案發當晚7時42分52秒時，
    原在被告對向外車道邊停等紅燈，卻於1秒左右之極短時間
    內，突然直接橫跨內側車道並闖越紅燈駛入案發交岔路口，
    從而難認被告有合理時間注意及於告訴人上開違規行為，進
    而採取必要之安全措施，即無違反注意車前狀況義務可言。
六、綜上所述，依檢察官提出之前揭各項證據，無從認定搶黃燈
    之被告負有「注意減速接近，注意安全，小心通過」肇事路
    口之注意義務；另雖可認應賦予被告「注意車前狀況，隨時
    採取必要安全措施」之注意義務，惟因其對突如其來之告訴
    人並未有合理之認知及反應時間，故並無違反此部分之注意
    義務，依上開規定及最高法院判決意旨，自應為被告無罪之
    諭知。
據上論斷，應依刑事訴訟法第301條第1項，判決如主文。
本案經檢察官吳秉林提起公訴，檢察官邱稚宸到庭執行職務。
中    華    民    國    111    年     1    月   20    日
                  刑事第四庭  法  官  吳智勝
上列正本證明與原本無異。
如不服本判決，應於判決送達後20日內敘明上訴理由，向本院提
出上訴狀 (應附繕本) ，上訴於臺灣高等法院。其未敘述上訴理
由者，應於上訴期間屆滿後20日內向本院補提理由書「切勿逕送
上級法院」。
                              書記官  薛力慈
中　　華　　民　　國　　111 　年　　1 　　月　　20　　日